臺灣雲林地方法院民事判決
109年度訴字第699號
原      告  台新國際商業銀行股份有限公司

法定代理人  尚瑞強
訴訟代理人  王振碩
被      告  鍾愫純即鍾淑華


            鍾素珠即林鍾嫌


            曾德明

上列當事人間分配表異議之訴事件，本院於民國110年3月9日言
詞辯論終結，判決如下：
    主      文
本院一０八年度司執字第三七一七三號強制執行事件，於民國一
０九年九月十日所製作分配表中所列被告鍾愫純受分配之次序４執
行費新台幣參仟貳佰元及次序７債權原本新台幣肆拾萬元，被告
鍾素珠受分配之次序５執行費新台幣貳仟壹佰壹拾貳元及次序８債
權原本新台幣貳拾陸萬肆仟元，被告曾德明受分配之次序６執行
費新台幣壹仟參佰陸拾柒元及次序９債權原本新台幣壹拾柒萬零
捌佰柒拾玖元，應予剔除。
訴訟費用由被告鍾愫純負擔新台幣肆仟參佰捌拾柒元，由被告鍾
素珠負擔新台幣貳仟玖佰貳拾伍元，由被告曾德明負擔新台幣壹
仟捌佰貳拾捌元。
    事實及理由
壹、程序部分：
一、本件被告鍾愫純、曾德明未於言詞辯論期日到場，核無民事
    訴訟法第386條各款所列情形，爰依原告聲請，由其就此部
    分一造辯論而為判決。
二、其次，債權人對於分配表所載各債權人之債權或分配金額有
    不同意者，應於分配期日一日前，向執行法院提出書狀，聲
    明異議（強制執行法第39條第1 項）；異議未終結者，為異
    議之債權人，得向執行法院對為反對陳述之債權人提起分配
    表異議之訴（同法第41條第1 項前段）。經查：本院108 年
    度司執字第37173號強制執行事件就拍賣座落雲林縣○○鄉○○○
    段000○00地號土地中訴外人鍾富源之應有部分468分之312（
    下稱系爭執行標的物）所得案款定於民國109 年10月16日實
    行分配，原告在收受該執行案件之分配表後乃於同年9月24
    日具狀就被告（即系爭執行標的物之抵押權人）所受分配金
    額提出異議之聲明，本院民事執行處在收受該聲明異議狀旋
    即於同日函知原告，請其於分配期日起10日內，另提分配表
    異議之訴，嗣原告乃於同年10月22日向本院提起本件訴訟各
    情，業經本院調閱前揭案號執行事件卷宗查明屬實，合先敘
    明。
貳、實體部分：
一、原告方面：
  ㈠聲明：求為判決如主文所示。
　㈡陳述：
　　⒈緣訴外人鍾富源積欠伊本票新台幣（下同）590,996元及其
      利息等債務未償，伊乃持鈞院所核發之98年度司執字第23
      419號債權憑證聲請拍賣鍾富源之系爭執行標的物求償，
      因系爭執行標的物前已依序為被告鍾愫純、鍾素珠、曾德
      明分別設定有最高限額40萬元抵押權、264,000元之普通
      抵押權、最高限額20萬元抵押權，鈞院民事執行處乃於10
      8年12月6日函知被告應提出系爭執行標的物相關之他項權
      利證明書及債權證明正本聲明參與分配。　　　
　　⒉惟至109年4月23日被告鍾素珠向鈞院民事執行處聲明以底
      價96萬元應買系爭執行標的物前，被告等均未提出相關之
      他項權利證明書及債權證明正本聲明參與分配，故而鈞院
      民事執行處乃以被告在系爭執行標的物（即土地）登記謄
      本上所載之抵押權擔保金額列入分配。然扺押權為擔保物
      權，以所擔保之債權存在為前提，倘擔保之債權若未發生
      ，則抵押權即失所附麗，縱有抵押權之登記，亦屬無效。
      是以關於抵押權所擔保之債權是否存在，雙方如有爭執時
      ，即應由主張該債權存在之抵押權人負舉證之責。
　　⒊綜上，被告與訴外人鍾富源間並無金錢債權債務關係存在
      ，則鈞院民事執行處108 年度司執字第37173號強制執行
      事件於109年9月10日所製作之分配表中編號次序4及7被告
      鍾愫純受分配之執行費3,200元，債權原本400,000元，編
      號次序5及8被告鍾素珠受分配之執行費2,112元，債權原
      本264,000元，編號次序6及9被告曾德明受分配之執行費1
      ,367元，債權原本170,879元，均應予剔除，攺分配予其
      他債權人。
二、被告方面：
　㈠鍾素珠部分：
　　⒈聲明：駁回原告之訴。
　　⒉陳述：鍾富源所欠她之款項，她僅請求本金而已。
　㈡鍾愫純、曾德明部分：　
　　未於言詞辯論期日到場，亦未提出準備書狀作何聲明或陳述
    。
三、得心證之理由：
  ㈠按債權人或債務人對於分配表所載各債權人之債權或分配金
　　額有不同意者，應於分配期日一日前，向執行法院提出書狀
　　，聲明異議（強制執行法第39條第1 項）；異議未終結者，
　　為異議之債權人或債務人，得向執行法院對為反對陳述之債
　　權人或債務人提起分配表異議之訴（同法第41條第1 項前段
    ）。其次，分配表異議之訴屬形成之訴，其訴訟標的為對分
    配表之異議權，倘原告係以被告聲明參與分配之債權不存在
    為異議之理由，其本質上即含有消極確認債權不存在訴訟之
    性質，如被告主張其債權存在，依舉證責任分配法則，自應
    先由主張該債權存在之被告負舉證之責（最高法院101年度
    台上字第904 號、42年台上字第170 號民事裁判要旨參照）
    。又抵押權為擔保物權，以擔保之債權存在為前提，倘擔保
    債權並未發生，抵押權即失所附麗，縱有抵押權登記，亦屬
    無效。而一般抵押權成立上之從屬性，僅關乎該抵押權之效
    力，且當事人為借款債務設定一般抵押時，先為設定登記，
    再交付金錢之情形，所在多有，自不得因已為設定登記，即
    反推已交付金錢或指已交付金錢為常態事實。
  ㈡經查，原告前以訴外人鍾富源積欠其本票及利息等債務未還
    ，乃向本院民事執行處聲請執行座落雲林縣○○鄉○○○段000○0
    0地號土地中鍾富源之應有部分，經本院以108 年度司執字
    第37173 號強制執行事件受理在案；因系爭執行標的物前已
    依序為被告鍾愫純、鍾素珠、曾德明分別設定有最高限額40
    萬元抵押權、264,000元普通抵押權、最高限額20萬元抵押
    權，惟至109年4月23日被告鍾素珠向本院民事執行處聲明以
    底價96萬元應買系爭執行標的物前，被告等均未提出相關之
    他項權利證明書及債權證明正本聲明參與分配，故而本院民
    事執行處乃以被告在系爭執行標的物（即土地）登記謄本上
    所載之抵押權擔保金額列入分配，並於109年9月10日製成分
    配表，其中被告鍾愫純除受分配執行費3,200元（見分配表
    次序4）外並以第1順位抵押權人資格受分配債權原本400,00
    0元（見分配表次序7），而被告鍾素珠除受分配執行費2,11
    2元（見分配表次序5）外並以第2順位抵押權人資格受分配
    債權原本264,000元（見分配表次序8），另被告曾德明除受
    分配執行費1,367元（見分配表次序6）外並以第3順位抵押
    權人資格受分配債權原本170,879元（見分配表次序9），至
    原告之上開本票債權則未獲分配任何款項（見分配表次序11
    ）等情，業據原告提出本院民事執行處109年9月14日雲院惠
    108司執字第37173號函（含分配表）影本1份在卷（見卷內
    第19－29頁）為證，並經本院依職權調閱上揭案號執行卷查
    明屬實。
　㈢其次，原告主張：被告等人雖在系爭執行標的物上分別設定
    登記有前揭抵押權，然被告等均未提出相關之他項權利證明
    書及債權證明正本聲明參與分配，顯見被告對訴外人鍾富源
　　並無前述抵押權所擔保之債權存在，故而被告在前開分配表
    所列之債權額應予剔除等情，被告鍾愫純、曾德明等2人已
    於相當時期受合法之通知，而於言詞辯論期日不到場，亦未
    提出準備書狀爭執。至被告鍾素珠雖到庭以上開情詞為辯；
　　然查：
　　⒈被告鍾素珠在系爭執行標的物上雖設定登記有第2順位抵押
      權為擔保（擔保債權額為264,000元），但所擔保之債權
      種類?有無資金往來？鍾素珠迄未提出證明；參以被告鍾
      素珠與訴外人鍾富源為姊弟關係乙節，此有渠等之戶籍資
      料在本院前揭案號執行卷內可考，是被告鍾素珠對訴外人
      鍾富源有無前述抵押權所擔保之債權存在，已有疑義。
　　⒉其次，被告鍾素珠在系爭執行標的物上所設定之抵押權，
      其登記日期為82年9月1日，擔保之債權金額為264,000元
      ，清償日期為83年8月30日等情，此有上開執行標的物（
      土地）登記第1類謄本在本院前揭案號執行卷內可稽，惟
      被告鍾素珠在原告對鍾富源提出本件強制執行聲請前，在
      長達20餘年間為何未曾對鍾富源為追討，或取得執行名義
      ，亦未曾收取利息，直至原告聲請執行上開土地時，甚且
      上開土地為法院拍賣後，始於109年9月27日具狀向本院民
      事執行處陳報其對鍾富源有264,000元之債權云云，但亦
      未提出任何其與鍾富源間之債權債務關係憑證資為佐證。
      基上，苟若被告對鍾富源有上開264,000元債權存在，則
      被告對其個人權益之維護態度竟如此消極，實與常情有違
      。職是，自難僅憑被告鍾素珠在系爭執行標的物上設定有
      抵押權，即遽認被告鍾素珠對鍾富源有上開債權存在。
　㈣綜上，被告鍾愫純、曾德明等2人對於原告主張之上開事實既
    不爭執，另被告鍾素珠則未能舉證證明其對於鍾富源有上開
    264,000元之債權存在，則被告等人在本院108 年度司執字
    第37173 號強制執行事件中受分配，於法即有未合。從而，
    原告依強制執行法第41條第1 項前段規定，訴請將前揭執行
    事件中本院民事執行處於109 年9月10 日所製作分配表中所
    列被告鍾愫純之執行費3,200元債權（次序4） 及40萬元債
    權（次序7），所列被告鍾素珠之執行費2,112元債權（次序
    5） 及264,000元債權（次序8），所列被告曾德明之執行費
    1,367元債權（次序6） 及20萬元債權（次序9），予以剔除
    ，不列入分配，為有理由，應予准許。
  ㈤本件判決之基礎已臻明確，原告及被告鍾素珠之其餘主張與
　　舉證，對判決之結果不生影響，毋庸一一論列，併予敘明。
四、結論：原告之訴為有理由，依民事訴訟法第385條第1項前段
    、第78條、第85條第1項，判決如主文。
中　　華　　民　　國　　110 　年　　3 　　月　　23　　日
                  民事第一庭    法  官  蔣得忠
以上正本係照原本作成
如對本判決上訴，須於判決送達後廿日內向本院提出上訴狀。如
委任律師提起上訴者，應一併繳納上訴審裁判費。
中　　華　　民　　國　　110 　年　　3 　　月　　23　　日
                                書記官　鄭庭羽